【裁判字號】    90,台上,5022
【裁判日期】    900810
【裁判案由】    殺人
【裁判全文】
最高法院刑事判決                                九十年度台上字第五○二二號
    上  訴  人  甲○○
右上訴人因殺人案件，不服臺灣高等法院中華民國九十年五月二十二日第二審判決（
八十九年度上重訴字第三九號，起訴案號：臺灣基隆地方法院檢察署八十八年度偵字
第六四二四號、八十九年度偵字第八七四號），提起上訴，本院判決如左：
    主  文
原判決撤銷，發回臺灣高等法院。
    理  由
本件原判決認定上訴人甲○○於民國八十一年九月一日與同居人王金蘭承租基隆市○
○路二九一號地下一樓經營「阿蘭火鍋店」，並僱用曾德福負責烹調。因「阿蘭火鍋
店」電器設備老舊多所損壞，王金蘭經人介紹找來綽號「文煙」在基隆市○○街開設
水電行之李俊雄前往維修，爾後李俊雄即常至其店內消費。八十一年十一月十三日（
農曆十月十九日）晚十一時許，李俊雄騎乘車牌號碼000－0000號比雅久機車
，搭載女友潘麗萍赴「阿蘭火鍋店」慶生，至翌日（十四日）上午一時許，潘麗萍因
不滿李俊雄飲酒過量，而搭乘計程車逕自離去，李俊雄獨飲至同日上午二時許，步出
店外撥打公共電話與潘麗萍交談後，返回「阿蘭火鍋店」擬繼續飲酒，王金蘭見李俊
雄已喝醉，乃以已打烊為由，將之擋在店外並拉下鐵門。數分鐘後，王金蘭認李俊雄
應已離去，拉開鐵門欲上樓，詎尚未離去之李俊雄竟將王金蘭推落至地下一樓，王金
蘭驚惶喊叫，將正在地下一樓睡覺之上訴人驚醒，起身質問李俊雄，二人因而發生爭
執、扭打。上訴人一時氣憤，竟萌殺人之故意，隨手持放在樓梯旁原浴室中吊掛毛巾
之鐵棒，朝李俊雄之頭部猛擊，李俊雄不支倒地，上訴人猶未罷手，繼續毆擊至李俊
雄不動為止。王金蘭見李俊雄倒地無法動彈，欲離開現場，上訴人乃趨前制止，並表
示若逃跑，將予打死，致王金蘭心生畏懼，奔至屏風後之床鋪旁躲避，並偷瞄上訴人
之舉止。上訴人見李俊雄已死，竟萌毀屍滅跡之意圖，持廚房剁羊肉之菜刀，在地下
一樓烹煮羊肉之廚房，先將李俊雄之屍體肢解，再清洗現場之血跡。同日上午六時許
，上訴人將已肢解之屍塊，以三只塑膠垃圾筒及裝火鍋料之「龍鳳四大天王」紙箱包
裝，放置在地下一樓之浴廁內。至同日下午四時許，上訴人向胞弟張瀟銓借得車牌號
碼ＩＦ－九七八○號紅色自用小客車後，即從地下一樓將裝屍塊之塑膠筒及紙箱搬運
上車，隨即將上開屍塊運往臺北縣瑞芳鎮○○○路瑞濱段蝙蝠洞一帶丟棄，並將王金
蘭所穿著之棉襖風衣外套放置屍塊旁，要脅王金蘭不得聲張，否則亦難脫干係。直至
八十八年八月二十四日下午二時許，王金蘭因不堪長期之精神壓力及面對甲○○之恐
嚇（恐嚇部分未據起訴），始主動向基隆市警察局第四分局告發上情，臺灣基隆地方
法院檢察署檢察官據報，比對發現之屍塊、頭顱，確認死者係李俊雄，因而循線查獲
等情，因而維持第一審法院依牽連犯，從一重論處上訴人殺人罪刑（處無期徒刑，禠
奪公權終身）之判決，分別駁回檢察官及上訴人在第二審之上訴，固非無見。
惟查：（一）審理事實之法院，本乎發見實質的真實之本旨，對於案內一切與罪名之
成否、論罪科刑有關之證據，除認為不必要者外，均應詳為調查，然後基於調查所得
之心證，以為判斷之基礎。故證據雖已調查，若尚有其他必要部分並未調查，即與證
據未經調查無異，如遽行判決，仍難謂無刑事訴訟法第三百七十九條第十款規定所稱
應於審判期日調查之證據未予調查之違法。依原判決確認之事實，上訴人殺害李俊雄
之時間，係八十一年十一月十三日。然簡菊於八十一年十二月十七日中午，在臺北縣
瑞芳鎮○○里○○○道口左側發現大腿屍塊時，該屍塊仍很新鮮，並未腐敗，業據證
人簡菊、梅柱德供證在卷，並有臺灣臺北地方法院檢察署驗斷書影本乙份在卷可按（
見警局卷一、原審卷第一一三頁）。上訴人於原審並一再執該屍塊尚未腐敗乙事，質
疑其不可能於八十一年十一月十三日殺害李俊雄，並聲請對檢察官開棺掘得之顱骨、
腿股及骨盆與採得之李陳月礦（即李俊雄之母）血液作 DNA比對，以確定該屍塊是否
確係李俊雄（見原審卷第九八頁、第二二五頁），原判決就上開有調查必要之證據，
未予調查，復未說明不予調查之理由，有調查未盡之違法。再者上訴人在第一審即辯
稱：綽號「文煙」之男子，僅八十一年底與一女子至店中消費一次，且該次因上訴人
準備打烊，「文煙」酒醉繼續逗留店中鬧事，曾由王金蘭向基隆市警察局第二分局八
斗子派出所（下稱八斗子派出所）報案請求處理，八斗子派出所隨即派員將「文煙」
帶離，上訴人亦於當晚前往友人陳國華家中打麻將，上訴人於公訴人所指之時間根本
無機會殺害李俊雄，並請求調閱八斗子派出所之報案紀錄或傳訊當時在八斗子派出所
任職之員警作證。嗣原審向基隆市警察局第二分局調取八斗子派出所八十一年十一月
份之報案紀錄及傳訊證人即當時任職八斗子派出所之警員張恭平、簡榮宏、卓朝勝、
黃六照、陳斐琦、莊國雄、鄭篤隆、溫寶雄等人，雖經函覆：「公文保管年限已過期
限，查無報案資料」，或一致證稱：「沒有印象有人報案，也沒聽過同事出過勤務」
（見原審卷第六五頁、第一六三頁、第一六四頁），惟當時任職於八斗子派子所之員
警尚有徐永存、張宏斌、宋征月、劉錦和未到庭作證，而證人張恭平復證稱：「若有
報案一一○，有線上警網可以處理，被告既然印象中有員警去處理，有可能是線上警
員去處理」（見原審卷第一六五頁），則一一○勤務中心於八十一年間曾否接獲有人
在基隆市○○路二九一號地下一樓「阿蘭火鍋店」鬧事請求派員處理之報案電話﹖徐
永存、張宏斌、宋征月、劉錦和曾否至「阿蘭火鍋店」處理酒後鬧事糾紛﹖事關重典
，自應查證明白。又原判決復以：「現場查獲裝盛李俊雄頭顱之紙箱，確係裝火鍋料
之『龍鳳四大天王』品牌紙箱，紙箱旁放有棉襖一件，此據查獲時之承辦警員劉文達
、李春吉於原審（指第一審）調查時證述在卷，復有錄影帶及自錄影帶翻拍之照片二
紙附卷可稽，核與王金蘭所指裝屍塊之容器有一個係裝火鍋料之紙箱及其棉襖遭甲○
○一併丟棄等情，亦相吻合」，說明王金蘭之證述，應屬可信。經查王金蘭就其遭上
訴人連同李俊雄屍塊一併丟棄之綿襖顏色、形式係供稱：「他要去丟屍塊時，就有告
訴我，他要拿我一套衣服及鞋子丟在屍體旁邊，如果以後我去告發，他會說我是共謀
，我也脫不了關係，衣服記得是一件類似風衣，裏面應該有綿絮，綿絮是薄薄的，顏
色應該是藍色」、「綿襖是藍色的」（見偵六四二四號卷第六一頁背面、第一審卷第
七六頁背面）。然觀察卷附之錄影帶翻拍照片（見他二三四號卷第一九一頁至第一九
四頁），其影像不清、色彩模糊，無從清晰分辨是否有一風衣形式之藍色綿襖置於遭
棄置之屍塊旁，而卷附之查獲屍塊錄影帶，其拍攝之畫面如何，原判決又未勘驗，則
上開錄影帶及翻拍自該錄影帶之照片，是否足供證明王金蘭指證之事實，自有進一步
勘驗明白之必要。再者證人劉文達、李春吉係分別證稱：「現場（指發現屍塊之處所
）有一件衣服，除了那件衣服外，我已不記得有什麼東西」、「太久了不記得了（指
衣服顏色）」（劉文達部分，見偵六四二四號卷第一二九頁背面、第七八頁）、「印
象中有個紙箱，其餘沒有印象」、「我們到現場還有一個裝頭顱的紙箱，紙箱多大，
因時間已久，我不記得，沒有拖鞋、衣服等證物」（李春吉部分，見第一審卷第一一
五頁、原審卷第一二五頁），劉文達並供稱：「林輝是瑞芳分局小隊可能清楚」（見
原審卷第一一三頁），則棄置屍塊現場之衣服是否即係王金蘭所稱其所有之風衣式藍
色綿襖，自應傳訊證人林輝根究明白。原判決就上開有調查必要之證據俱未調查，率
行判決，自屬未盡調查能事。（二）當事人在審判期日前，或審判期日，聲請調查之
證據，如法院未調查，又未認其無調查之必要，以裁定駁回之，或於判決理由內說明
不能調查或無調查必要之理由，其所踐行之訴訟程序，自屬違法。上訴人於偵審中一
再質疑告發人王金蘭之指證，辯稱：王金蘭原為其同居女友，因伊另結新歡與之分手
，致王女設詞誣陷，並聲請對王金蘭實施測謊（見原審卷第三六頁），原判決就上訴
人前開調查證據之聲請，未予調查，又未說明無調查必要或不能調查之理由，其踐行
之訴訟程序，於法有違。（三）被告所犯法條，起訴書內雖應記載，但法條之記載，
並非起訴之絕對必要條件，若起訴書已載明某部分犯罪事實，即令對所犯法條漏未記
載，仍應認為該部分事實業經起訴。依起訴書犯罪事實之記載，上訴人在殺害李俊雄
期間，因王金蘭欲離開現場，曾趨前制止，並對之表示如若逃跑，將予打死，致王金
蘭心生畏懼（見起訴書第二頁第十一、十二行），則上訴人此部分行為，是否與刑法
第三百零四條第一項強制罪之犯罪構成要件該當﹖此部分犯罪與上訴人涉犯之殺人罪
，究係應併合處罰﹖抑或有裁判上一罪關係﹖第一審判決對該部分犯罪事實未予裁判
，究係對原可分別判決之犯罪事實漏判，應依法補判，抑或係對已受請求之事項未予
判決，而屬上訴審應行裁判之一部分，原判決俱未審認、說明，自有可議。以上，或
係上訴意旨所指摘，或為本院得依職權調查之事項，應認原判決有撤銷發回更審之原
因。
據上論結，應依刑事訴訟法第三百九十七條、第四百零一條，判決如主文。
中      華      民      國     九十     年      八      月      十      日
                              最高法院刑事第一庭
                                  審判長法官  施  文  仁
                                        法官  張  淳  淙
                                        法官  林  永  茂
                                        法官  蕭  仰  歸
                                        法官  洪  文  章
      右正本證明與原本無異
                                              書  記  官
中      華      民      國     九十     年      八      月     十六     日


司法院資訊處製作；財團法人民間司法改革基金會備份。
